【裁判字號】    97,聲,544
【裁判日期】    970331
【裁判案由】    聲明異議
【裁判全文】
臺灣高等法院臺南分院刑事裁定  九十七年度聲字第五四四號
聲明異議人
即受刑人  甲○○
                  （現於臺灣臺南監獄執行中）
上列受刑人因違反毒品危害防制條例案件，對臺灣雲林地方法院
檢察署檢察官執行指揮之命令不服，聲明異議，本院裁定如下：
    主    文
異議駁回。
    理    由
一、聲請意旨略以：
(一)臺灣雲林地方法院檢察署檢察官執行鈞院九十五年上重更(四)
    字第二五０號刑事判決所諭知刑責，並於九十六年六月六日
    、九十六年十月十九日、九十七年三月二十四日（聲請書誤
    為二月二十七日）指揮執行，以強制扣繳受刑人於臺南監獄
    之保管金、勞作金抵償犯罪所得，然受刑人之保管金、勞作
    金係受刑人於監所執行期間生活所必需，檢察官之抵償執行
    方法，誠有違法之虞。
(二)檢察官以抵償方式執行法院裁判，依刑事訴訟法第四百七十
    一條準用執行民事裁判之規定，而執行民事裁判，依強制執
    刑法第一百二十二條規定，債務人對於第三人之債權，係維
    持債務人及其共同生活之親屬生活所必須者，不得為強制執
    行，而受刑人於監所之保管金、勞作金，乃係受刑人維持生
    活所必需者，檢察官自不得將之作抵償。蓋受刑人於收容之
    際，即須依規定將身上財物及親屬、朋友寄送之財物交予監
    所保管，而受刑人於監所勞作所得，亦須交予監所保管，再
    依受刑人生活必須花費，經監所管理長官核准，於規定限額
    內花費支出購買生活必需品或看診，由此足徵受刑人之保管
    金、勞作金乃受刑人對於監所之債權。受刑人於監所期間，
    監所固無償供應受刑人之三餐及部份輕微疾病就診費用外，
    凡此以外之其他生活上必需花費，舉凡換洗衣物、個人清潔
    及衛生用品、寢具用品、文書用品、郵票、較嚴重疾病就診
    費用、電器用品、電池、補充營養之副食品、增進知識之書
    籍等維持身心健康之生活必需品，皆需受刑人自費打理，而
    受刑人自費打理上列物品，均賴受刑人之保管金、勞作金支
    應，顯見受刑人之保管金、勞作金確為維持生活所必需。再
    者，法務部對於受刑人於監所得購買項目列有規定，並規定
    應得監所長官核准後方得購買，對於就醫部份，亦同。另法
    務部亦規定受刑人每日購買生活必需品，不得超過二百元，
    亦即限於法務部明列、監所核准下，以受刑人保管金、勞作
    金用以購買受刑人生活必需品，足見受刑人之保管金、勞作
    金亦經法務部認可用以維持生活所必需者。
(三)另法務部、監所規定受刑人之保管金，每次寄入不得超過八
    千元，全部總額度不得超過五萬元，按其規定每日購買生活
    必需品不得超過二百元估算，受刑人每月應有最高為六千元
    ，每年有七萬二千元額度，可用於維持生活必需之用。此保
    管金總額不得超過五萬元之規定，保管金誠皆可用於維持生
    活必需之額度內，益徵保管金確係受刑人維持生活必需者。
    受刑人於監所作業之勞作金，按規定係受刑人獲釋後，作為
    重新適應社會更生之用，除有特別情況，經長官核准外，於
    獲釋前是不得支用，亦即在一般情況下，勞作金係為未來更
    生生活所需之用，自亦是維持生活所必需者。而所謂特別情
    況，係指受刑人無保管金，卻須購買維持生活之必需品，或
    疾病看診、購買藥品，經長官審查核准，方可自勞作金中提
    取二０％以下金額支用，顯見受刑人之勞作金確是受刑人維
    持生活所必需者。
(四)綜上所述，受刑人於監所期間，除三餐外，其他維持生活所
    必需之花費支用，皆需取自保管金、勞作金，故而保管金、
    勞作金確係受刑人維持生活所必需，依法當不得強制執行之
    。臺灣雲林地方法院檢察署檢察官竟於九十六年六月六日、
    九十六年十月十九日，二次強制扣繳受刑人全部之保管金、
    勞作金，用於抵償受刑人犯罪所得之執行，已致受刑人既無
    法打理個人衛生清潔，又逢入冬之初無法購買保暖寢具，因
    而有身體不適之現象，故而具狀向該署呈明保管金、勞作金
    係受刑人維持生活所必需者，而請求停止再扣繳以抵償受刑
    人犯罪所得，詎該署仍於九十七年二月二十七日再次命令執
    行抵償，而凍結受刑人保管金、勞作金，致使受刑人無法動
    支保管金、勞作金，而無法添購維持生活所必需物品，導致
    受刑人皮膚、腸胃肝呈現病徵，欲自費檢驗、看診，而請求
    困苦母親勉強寄入保管金，顯見檢察官執行方法，不但違背
    法令，且確已損及受刑人生存權而有不當。為此，聲明異議
    云云。
二、按受刑人或其法定代理人或配偶以檢察官執行之指揮為不當
    者，得向諭知該裁判之法院聲明異議，刑事訴訟法第四百八
    十四條定有明文。又該條所稱「諭知該裁判之法院」，乃指
    對被告之有罪判決，於主文內實際宣示其主刑、從刑之裁判
    而言，若判決主文並未諭知主刑、從刑，係因被告不服該裁
    判，向上級法院提起上訴，而上級法院以原審判決並無違誤
    ，上訴無理由，因而維持原判決諭知「上訴駁回」者，縱屬
    確定之有罪判決，但因對原判決之主刑、從刑未予更易，其
    本身復未宣示如何之主刑、從刑，自非該條所指「諭知該裁
    判之法院（最高法院七十九年度台字第十九號判例參照）。
三、次按，「罰金、罰鍰、沒收、沒入、追徵、追繳及抵償之裁
    判，應依檢察官之命令執行之。」、「前條裁判之執行，準
    用執行民事裁判之規定。」刑事訴訟法第四百七十條第一項
    前段、第四百七十一條第一項分別定有明文；又「查封時，
    應酌留債務人及其共同生活之親屬二個月間生活所必需之食
    物、燃料及金錢。」強制執行法第五十二條第一項著有明文
    。
四、經查：
(一)本件受刑人因違反毒品危害防制條例案件，前經本院九十五
    年度上重更(四)字第二五０號刑事判決處「有期徒刑拾年，
    褫奪公權拾年。第一級毒品海洛因（磚）柒拾貳塊（計淨重
    貳萬陸仟貳佰拾陸點捌公克）沒收併銷燬之；扣案之樹頭
    壹顆、運費明細表壹紙及行動電話貳具（廠牌NOKIA、門號
    0000000000號；廠牌MOTOROLA、門號0000000000號）及毒品
    海洛因外包裝柒拾貳個（包裝袋計重貳仟伍佰壹拾貳點捌
    公克）均沒收；未扣案之販賣及運輸第一級毒品所得美金肆
    拾參萬柒仟元沒收之，如全部或一部不能沒收時，以其財產
    抵償之。」，並經最高法院九十五年度台上字第六０五一號
    判決，駁回受刑人之上訴而告確定，有臺灣高等法院被告前
    案紀錄表在卷可查。受刑人對於檢察官依上開確定判決所為
    執行方法不服而聲明異議，本院自有管轄權，合先敘明。
(二)本件執行檢察官依本院上開確定判決主文所示，對受刑人甲
    ○○追徵犯罪所得美金四十三萬七千元，而函請臺灣臺南監
    獄提撥聲明人之勞作金及保管金，以抵償上開犯罪所得沒收
    部分，並分別於九十六年六月六日扣取保管金六千五百三十
    元（餘額三百七十六元）、九十六年十月二十二日扣取保管
    金五百九十五元及勞作金九百三十五元（餘額二百七十八元
    ）、九十七年三月二十四日扣取保管金二千元及勞作金一千
    二百三十元（餘額六百六十三元）等，有聲明人甲○○之分
    戶卡附卷可稽。又檢察官執行抵償犯罪所得時，依前揭強制
    執行法之規定，應酌留聲明人生活所必需之費用，而酌留必
    需生活費之規定，於實際執行時尚非不得依職權審酌債務人
    之家庭狀況、身份地位、日常所需而增減之（參照強制執行
    法第五十二條第二項規定）。茲審酌聲明人在監執行，日常
    三餐已有獄方供應，其餘所需不過餐具、生活日常用品等，
    所需金額不多，渠經檢察官執行後，於勞作金、保管金分戶
    帳戶中之餘額，足敷聲明人日常生活所需（參照上開卷附分
    戶卡），並不致於因此陷於窘境。故聲明人指稱：執行檢察
    官將聲明人保管金及勞作金全數金額，用於抵償犯罪所得，
    未酌留生活所必需之費用云云，顯非真實，不足採信。至聲
    明人另指稱：以規定每日購買生活必需品不逾二百元計算，
    則保管金在每月六千元（每年七萬二千元）額度內，係用以
    維持生活所必需云云，然維持受刑人生活所必需，係指，維
    持其最低生活，在客觀上不可缺少者而言，而監所限制受刑
    人每日花費不逾二百元，此乃可花費額度上限，尚非謂維持
    生活所必需之額度，仍應斟酌受刑人之身份、地位、在監之
    日常所需而增減，故而受刑人之保管金及勞作金，於維持生
    活所必需以外尚有所餘，自無不許強制執行之理，是聲明人
    執此謂檢察官執行方法不當云云，非有理由。從而，聲明人
    聲明異議，請求裁定禁止檢察官本件之執行，為無理由，應
    予駁回。
(三)綜上所述，本件檢察官之指揮處分，核無不合，受刑人執前
    開情詞，提起異議，為無理由，應予駁回。
五、據上論斷，依刑事訴訟法第四百八十六條，裁定如主文。
中    華    民    國    97    年     3    月    31    日
                  刑事第一庭審判長法官  黃  崑  宗
                                  法官  王  明  宏
                                  法官  蔡  長  林
以上正本證明與原本無異。
如不服本裁定，應於收受本裁定後五日內向本院提出抗告狀。
                                書記官  李  培  薇
中    華    民    國    97    年    4    月      1    日


司法院資訊處製作；財團法人民間司法改革基金會備份。
